臺灣高等法院民事判決　　　　　　　　 94年度上易字第345號
上　訴　人　丙○○（即魏士棋）
　　　　　　車樂美有限公司
上 列 1 人
法定代理人　甘斯尹　　　住同上
共　　　同
訴訟代理人　謝震武律師
　　　　　　吳青峰律師
上　訴　人　乙○○　　　原住桃園縣楊梅鎮○○里○○鄰○○街
被 上 訴人　甲○○（即張才俊）
當事人間清償債務事件，上訴人對於中華民國94年 2月17日台灣
新竹地方法院93年度訴字第596號第一審判決提起上訴， 本院於
94年7月26日言詞辯論終結，判決如下：
    主  文
原判決關於(一)主文第一項命上訴人丙○○、乙○○給付超過應連
帶給付被上訴人新台幣玖拾伍萬元及其中新台幣捌拾萬元之利息
部分，(二)主文第三項命上訴人車樂美有限公司應給付被上訴人超
過新台幣貳拾伍萬元及利息部分暨各該訴訟費用之裁判均廢棄。
前開廢棄(一)(二)部分，被上訴人在第一審之訴均駁回。
其餘上訴駁回。
原判決主文第五項更正為：上訴人丙○○、乙○○或車樂美有限
公司就新台幣貳拾伍萬元及按年息百分之五計算之本息範圍，如
上訴人丙○○、乙○○或車樂美有限公司其中一人為給付，於給
付範圍，其餘之人即免給付義務。
第一、二審訴訟費用除確定部分外，由上訴人丙○○、乙○○連
帶負擔百分之五十，由上訴人車樂美有限公司就其中負擔百分之
五，餘由被上訴人負擔。
    事實及理由
一、程序方面：
  (一)本件原審判命上訴人丙○○應與乙○○連帶給付被 上訴 人
    100萬元本息 ，丙○○上訴抗辯本件已經被上訴人自行搬取
    貨物而為清償，係非基於個人關係所為抗辯，審理結果為一
    部有理由，上訴效力及於共同被告乙○○，應併列乙○○為
    上訴人，合先敘明。
  (二)上訴人乙○○經合法通知，未於言詞辯論期日到場，核無民
    事訴訟法第 386條各款所列情形，爰依被上訴人聲請，由其
    一造辯論而為判決。
  (三)按民事訴訟法第 447條第1項第3款規定「當事人不得提出新
    攻擊或防禦方法。但有下列情形之一者，不在此限 ： ....
    三、對於在第一審已提出之攻擊或防禦方法為補充者。六、
    如不許其提出顯失公平者。」查上訴人丙○○於原審業已抗
    辯由乙○○清償系爭款項（見原審卷第59頁筆錄），於本院
    再為主張已經被上訴人搬取貨物而代物清償，僅屬就已提出
    之清償方法為補充；況被上訴人於本院審理時已就上訴人之
    清償抗辯自認有至上訴人車樂美有限公司（下稱車樂美公司
    ）搬走價值約 5萬元之貨物，則倘不許上訴人提出清償之抗
    辯，顯失公平，是以上訴人之主張自屬合法，依前揭規定應
    予准許。
二、被上訴人主張略以：上訴人乙○○、丙○○於民國91年 7月
    間，以其經營之日全汽車百貨有限公司（下稱日全公司）急
    需資金周轉為由，陸續共同向被上訴人借得共計新台幣（下
    同）80萬元，並約定於93年8月前連帶償還100萬元本息，當
    時除交付乙○○簽發之支票外，丙○○並簽立日全公司之物
    料讓渡書，約定如渠等無法清償前開借款時，願將日全公司
    之機車配件等所有資產讓與被上訴人，乙○○並為其連帶保
    證人。嗣乙○○復以博克奇企業有限公司（下稱博克奇公司
    ）負責人名義，代表該公司簽發到期日93年 2月15日、面額
    100萬元之本票1紙交付被上訴人，以取回前開支票。乙○○
    又交付由原審被告閤家新有限公司、朱德盛及曾慶和共同簽
    發之支票 4紙及上訴人車樂美公司與其法定代理人甘斯尹共
    同簽發之支票 1紙以為擔保，乙○○並於前揭支票上背書。
    前開支票發票日屆至前，丙○○及乙○○要求被上訴人暫勿
    提示，未料嗣丙○○竟將日全公司之物料移往他處後避不見
    面，被上訴人提示系爭支票後亦因拒絕往來而未兌現，借款
    期限屆至後渠等亦未依約清償借款，經催討並置之不理。按
    上訴人等係詐騙集團，被上訴人係在獲知上訴人等擬潛逃出
    境時趕往車樂美公司倉庫，當時上訴人之債權人及出貨廠商
    均在搬運庫存貨品，被上訴人當時取出車樂美公司之讓渡書
    主張權利亦無用，爰依借貸及連帶保證法律關係，請求上訴
    人丙○○及視同上訴人乙○○連帶清償借款及法定遲延利息
    。又上訴人車樂美公司簽發之前開支票屆期經提示既未兌現
    ，爰依票據之法律關係，請求其給付票款及法定遲延利息等
    語（被上訴人於原審除請求上訴人丙○○及乙○○連帶給付
    100 萬元外，並請求閤家新公司、朱德盛及曾慶和連帶給付
    70萬元及其利息、上訴人車樂美公司及甘斯尹連帶給付30萬
    元。惟原審僅判決上訴人丙○○及乙○○應連帶給付100 萬
    元、閤家新公司應給付70萬元及車樂美公司應給付30萬元，
    並為不真正連帶給付之諭知，被上訴人就其敗訴部分既未提
    起上訴，則該部分已確定）。並答辯聲明：(一)上訴駁回。(二)
    上訴費用由上訴人負擔。
三、上訴人丙○○則以：上訴人丙○○及原審被告甘斯尹係因乙
    ○○之債信不良始出借個人名義分別登記為日全公司及車樂
    美公司之負責人，日全公司實際上為乙○○所經營，且日全
    公司之物品亦非丙○○所取走。又丙○○雖簽立前開讓渡書
    向被上訴人借款80萬元，該款項均被乙○○拿走。且乙○○
    就該借款有陸續清償，僅嗣後繼續以支票向被上訴人借款，
    惟前揭支票均係乙○○擅自交付予被上訴人，丙○○並不知
    情，且博克奇公司之負責人為甘斯尹，乙○○並無權利以博
    克奇公司負責人身分簽發本票。乙○○現已捲款潛逃，其亦
    已對乙○○提出業務侵占刑事告訴。又車樂美公司之財務均
    由副總經理乙○○管理，前揭車樂美公司開立之支票亦係乙
    ○○為向被上訴人借款所開立。目前車樂美公司已進入破產
    程序，無力清償前開票款。況被上訴人既已至車樂美公司門
    市搬走共計118 萬元之貨品，則前開債務業已清償完畢，退
    步言，被上訴人亦已自認於車樂美公司搬走約 5萬元之貨物
    以代清償等語，資為抗辯。爰上訴聲明：(一)原判決不利上訴
    人部分廢棄。(二)廢棄部分，被上訴人在第一審對上訴人之訴
    均駁回。(三)第一、二審訴訟費用由被上訴人負擔。
    上訴人乙○○未於言詞辯論期日到場，亦未提出書狀作何聲
    明或陳述。
四、兩造不爭執事實：
    (一)上訴人丙○○與乙○○於91年 7月間先後共同向被上訴人
      借款80萬元，約定就前開借款負連帶清償責任，並約定於
      93年8月前清償本息共100萬元，且簽立讓渡證書，因前開
      借款乃交付被上訴人系爭如附表1至5所示支票。兌現前又
      由乙○○以博克公司負責人身分簽發面額 100萬元之本票
      交付被上訴人以為擔保。
    (二)上訴人車樂美有限公司簽發如附表所示編號 5之支票，經
      被上訴人屆期提示不獲支付。
    (三)傳出車樂美公司倒閉時，聞訊之債權人均雇工前往搬取貨
      品抵債。
五、得心證之理由：
  (一)上訴人丙○○、乙○○應連帶給付部分：
  1.上訴人丙○○、乙○○2人共積欠被上訴人本息共100萬元：
    被上訴人主張上訴人乙○○、丙○○於91年 7月間以經營之
    日全公司急需資金周轉為由，先後向被上訴人共同借得80萬
    元，並約定於93年8月前連帶清償100萬元之本息，當時除交
    付如附表所示之支票外，並簽立讓渡證書，約定屆期無法清
    償前開借款時，願將日全公司之機車配件等資產讓與；嗣上
    訴人乙○○又以博克奇公司負責人名義，代表該公司簽發到
    期日93年2月15日、面額100萬元之本票１紙交付被上訴人以
    為擔保，惟借款清償期限屆至，上訴人乙○○、丙○○並未
    依約清償，亦未將日全公司之資產讓渡之事實，業據被上訴
    人提出支票影本５紙、讓渡證書影本１件、本票影本１紙為
    證（見原審卷第10至15頁、第17頁），上訴人丙○○亦自認
    有與乙○○共同向被上訴人借款80萬元，約定就前開借款連
    同本息 100萬元負連帶清償責任，並簽立讓渡證書等情（見
    原審卷第27頁筆錄），另對上訴人乙○○因前開借款交付被
    上訴人附表所示系爭支票亦不爭執，自堪信被上訴人此部分
    主張為真實。
  2.上訴人乙○○對欠款尚未清償：上訴人丙○○雖辯稱前開借
    款乙○○有陸續為清償云云，惟為被上訴人所否認，上訴人
    丙○○亦未提出任何證據證明，是其此部分所辯無從憑採。
    至上訴人丙○○另辯稱前開借款之金錢均係由上訴人乙○○
    取走，有關交付支票等事宜，亦均係由乙○○直接與被上訴
    人接洽云云；惟此縱屬真實，因上訴人丙○○既已自認前開
    借款係由其與乙○○共同向被上訴人借貸，並由其２人負連
    帶責任，則所借之金錢是否由乙○○取走及借款之接洽事宜
    是否均由乙○○處理，均無礙上訴人丙○○應就該借款負連
    帶清償責任，是其此部分所辯亦不足採。上訴人丙○○又辯
    稱雖有與乙○○共同向被上訴人借款80萬元，惟就２年借款
    期限屆至是否係清償100萬元並不清楚云云； 查上訴人丙○
    ○就系爭支票係由上訴人乙○○因前開借款而交付，且就支
    票之真正等情並不爭執，而系爭附表所示支票之面額總計為
    100萬元， 另上訴人乙○○亦以博克奇公司負責人身分代為
    簽發面額100萬元之本票交付被上訴人收執， 有系爭支票及
    前開本票在卷可考（見原審卷第10至14頁、17頁）；而查上
    訴人丙○○、乙○○與被上訴人並無深交，則向被上訴人借
    款因而有約定利息，亦係符合常情；且既然借款事宜主要係
    由上訴人乙○○處理，而由上訴人乙○○所交付用以擔保另
    簽發之本票金額以觀，被上訴人主張前開80萬元借款約定２
    年之期間清償時，連同本息為100萬元，應堪信為真實； 又
    以借款本金80萬元計算，其2年期滿清償之本息100萬元，即
    利息部分為20萬元，亦未逾法定最高之利率即年息20 %（民
    法第205條規定參照）， 是上訴人丙○○尚無從以其不知悉
    此部分詳情而免卻其清償前開借款本息債務之責任。
  (二)上訴人車樂美公司應給付部分，車樂美公司確因開立附表所
    示編號５之支票積欠被上訴人30萬元：被上訴人主張其執有
    由上訴人車樂美公司所簽發如附表所示編號５之支票，經屆
    期將上開支票為付款之提示，卻遭以存款不足及拒絕往來為
    由而不獲支付之事實，業據提出上開支票及退票理由單各１
    紙為證（見原審卷第12頁），亦為上訴人車樂美公司所不爭
    執，自堪信被上訴人此部分之主張為真實。上訴人車樂美公
    司辯稱乙○○雖係該公司之副總經理而被授權簽發公司之支
    票，然而附表編號５之支票係乙○○向被上訴人借款自行開
    立云云。惟按支票發票人應照支票文義擔保支票之支付，票
    據法第126條定有明文， 支票既為文義證券，應按文義負責
    ，此辯縱屬真實，亦僅係上訴人車樂美公司與乙○○間之內
    部關係，並無從對抗執票之被上訴人，是其此部分所辯尚不
    足採。上訴人車樂美公司既為上開支票之發票人，被上訴人
    本於票據法律關係，請求上訴人車樂美公司給付支票票款，
    即屬有理由。
  (三)被上訴人已經搬走５萬元貨物，應准上訴人抵償：被上訴人
    自承獲知上訴人擬潛逃出境後，趕往上訴人車樂美公司倉庫
    ，當時上訴人之債權人、出貨廠商等均在搬運庫存貨品等語
    （見本院卷第34頁答辯狀），則被上訴人稱當時未搬走任何
    物品，衡情並不合經驗法則，被上訴人本院審理中亦自認搬
    走五萬元之物品等語（見本院卷第32頁筆錄），故被上訴人
    辯稱並未搬走任何貨品並不可採。上訴人車樂美公司雖於本
    院主張被上訴人搬走門市內之貨品計118萬元， 然若屬實何
    以上訴人在第一審對此有利之事實未提出抗辯，況當時債權
    人均雇工前往搬取，衡情不可能逐一計算被搬走之物品價額
    ，車樂美公司既然欠債不還，現場亦不可能遺留足額貨品供
    債權人取償，被上訴人復未舉證以實其說，並非可採，應認
    被上訴人所搬走之物品為５萬元。又按隨意擅取他人物品為
    法律所不容許，查被上訴人當時若非為抵償債務豈能隨意搬
    走他人物品，足認被上訴人當時有代物清償之意思，被上訴
    人事後辯稱無代物清償之意思並不可採，應准上訴人於此範
    圍內抵償。從而扣抵５萬元後，系爭債務應由上訴人乙○○
    、丙○○連帶負擔95萬元之借款債務清償責任，上訴人車樂
    美公司應負擔25萬元之票據債務清償責任。
  (四)不真正連帶債務關係部分：上訴人丙○○、乙○○與上訴人
    車樂美公司分別應給付被上訴人之金額如上述，惟查上訴人
    乙○○、丙○○係為擔保前開借款本息之清償始交付系爭附
    表所示之支票，亦即就附表編號1至4號合計70萬元部分，與
    原審被告閤家新有限公司間各負全部給付之義務，而其中之
    任一人如履行全部或一部，就履行部分之債務即消滅，故上
    訴人丙○○、乙○○與原審被告閤家新有限公司間就70萬元
    給付部分（含遲延利息）係屬於不真正連帶債務。又就車樂
    美公司應給付部分，上訴人車樂美公司與上訴人丙○○、乙
    ○○間各負全部給付之義務，而上開上訴人中之任一人如履
    行全部或一部，就履行部分之債務即消滅，故上訴人車樂美
    公司與上訴人丙○○、乙○○間就25萬元部分（含遲延利息
    ），亦係屬於不真正連帶債務。
六、綜上所述，被上訴人基於共同借貸法律關係請求上訴人丙○
    ○、乙○○連帶給付95萬元及其中本金80萬元（原借款本金
    80萬元，嗣後因被上訴人搬貨應先抵充利息５萬元）部分餘
    欠15萬元利息部分不應計息）自起訴狀繕本送達翌日，即上
    訴人丙○○自93年10月23日、乙○○自93年11月23日起，均
    至清償日止，按年息5%計算之利息部分，即屬有理由，應予
    准許。至逾上開範圍部分，則屬無據，應予廢棄駁回。被上
    訴人又基於票據法律關係，請求上訴人車樂美公司給付支票
    款25萬元及自提示日即93年 9月20日起至清償日止按法定利
    率年息6%計算遲延利息部分，為有理由，應予准許。被上訴
    人逾此所為請求，為無理由，應予廢棄駁回。原審就超過上
    開應准許部分，為上訴人敗訴之判決，自有未洽，上訴意旨
    就此部分指摘原判決不當，求予廢棄改判，為有理由。至於
    上開應准許部分，原審判命上訴人給付，核無違誤，上訴意
    旨，就此部分，指摘原判決不當，求予廢棄，為無理由，應
    駁回其上訴。
七、本件事證已臻明確，因搬取貨物時未經清點無從計算搬走物
    品價額，已如前述，上訴人於言詞辯論時再聲請訊問證人陳
    式平證明搬貨經過，並無法證明上訴人所欲證明之事實，核
    無必要，兩造其餘主張陳述及所提之證據，經審酌後與判決
    結果無涉，爰不逐一論述，附此敘明。
五、據上論結，本件上訴為一部有理由，一部無理由，依民事訴
    訟法第450條、第449條第１項、第79條、第85條第２項、第
    463條、第385條第１項前段，判決如主文。
中　　華　　民　　國　　94　　年　　8 　　月　　9 　　日
                  民事第 7庭  審判長法　官　鄭三源
　　　　　　　　　　　      　　　　法　官　周美月
　　　　　　　　　　　      　　　　法　官　黃嘉烈
正本係照原本作成。
不得上訴。
中　　華　　民　　國　　94　　年　　8 　　月　　10　　日
　　　　　　　　　　　　　　　　　　書記官　倪淑芳
